<!-- 
  本章で使っている"Number and reference equations"(番号付き数式とその参照)に
  ついては以下のページで解説されています。
  https://bookdown.org/yihui/bookdown/markdown-extensions-by-bookdown.html
  
  図番号・表番号とその参照については
  https://speakerdeck.com/ktgrstsh/introduction-to-r-markdown-for-everyone?slide=58
  https://speakerdeck.com/ktgrstsh/introduction-to-r-markdown-for-everyone?slide=60
  
  \@ref(fig:チャンクラベル)
  \@ref(tab:チャンクラベル)
  
  数式記述のequation（1行のみ）, eqnarray（中央揃え？上手く揃わない）,
  align（&=位置を揃える）
  http://robomixcom.hatenablog.com/entry/2017/08/16/202606
-->

# Rの基本
　本書では少し実用的な面から**R**のプログラミングに必要な知識を解説します。なお、基本文法については[Appendix R Basics](#Appendix-RBasics)をご覧ください。


## 尺度とデータ型
　分析対象となるデータは大きく質的データと量的データに分類することができます。質的データは性別や品名、会社名など主に文字で表すことができる非数値データです。量的データは、温度や身長・体重、売上金額といった数値で表すことができるデータです。

### 尺度水準\index{しゃくどすいじゅん@尺度水準}
　質的データや量的データはデータ自体がもつ意味により下記のような尺度と呼ばれる水準で分類することができます。

* 名義尺度\index{めいぎしゃくど@名義尺度}
  * 区別のためのラベルとしての意味を持つ
  * 同値か否かの比較しかできない
* 順序尺度\index{じゅんじょしゃくど@順序尺度}
  * 区別のためのラベルとしての意味に加えて順番や大小関係の意味を持つ
  * 順番や大小関係の間隔には意味がない（加減算はできない）
  * 同値または大小比較の比較演算が可能
* 間隔尺度\index{かんかくしゃくど@間隔尺度}
  * 大小関係に加えて数値の差に意味をもつ
  * 数値の間隔には意味がありゼロは相対的な意味しかもたない
  * 比較演算に加えて加減算が可能
* 比例尺度\index{ひれいしゃくど@比例尺度}・比尺度\index{ひしゃくど@比尺度}
  * 大小関係、数値の差に加えて数値の比にも意味をもつ
  * 数値の間隔に意味がありゼロは原点としての（絶対的な）意味をもつ
  * 比較演算に加えて加減乗除が可能
  * 比尺度とも呼ばれる


: 尺度水準

尺度水準 | 可能な演算 | データの例
---------|------------|--------------------------------
名義尺度 | 同値比較   | 名前、性別、背番号、血液型など
順序尺度 | 比較演算   | 着順、ランキング、段階評価など
間隔尺度 | 比較演算、加減算     | 温度、時刻、日付など
比例尺度 | 比較演算、加減乗除算 | 長さ、重さ、金額など


#### 名義尺度を扱う {.unnumbered}
　名義尺度\index{めいぎしゃくど@名義尺度}を扱うには文字型（`character`）、もしくは、順序なし因子型（`factor`）というデータ型を用います。因子型は名義尺度をあつかうのには最も適したデータ型ですが、文字型と異なり、操作が少々厄介なのが難点です。  

　例えば、血液型を文字型として扱う場合、**R**では以下のようにしてデータを作成します。
```{r}
blood <- c("A", "B", "A", "O", "AB", "A", "A", "O")
blood
```
　中身を確認すると文字が並んでいるだけなのがわかります。
```{r}
str(blood)
```

　血液型を因子型として扱う場合は、上記で作成した文字型データを利用して以下のようになります。
```{r}
fblood <- as.factor(blood)
fblood
```
　データの中身を確認すると文字型とは異なり`Levels`という水準が割当られていることが分かります。
```{r}
str(fblood)
```

　因子型は水準がインデックスとして機能しますので、インデックスを利用した演算やグルーピング処理が簡単にできます。


#### 順序尺度を扱う {.unnumbered}
　順序尺度\index{じゅんじょしゃくど@順序尺度}は名義尺度のデータに順番や大小関係という属性を付与したデータですので、順序付き因子型（`ordered`）というデータ型を用いるのが便利です。

　例えば、成績のような段階評価は以下のようにしてデータを作成します。
```{r}
rank <- c("A", "B", "A", "C", "D", "A", "A", "C")
orank <- as.ordered(rank)
orank
```
　順序なし因子型（`factor`）とは異なり`Levels`に`<`記号がついています。この記号はA, B, C, Dの順を示しています。データの中身を確認しても順序が設定されていることが分かり。
```{r}
str(orank)
```


#### 間隔尺度を扱う {.unnumbered}
　間隔尺度\index{かんかくしゃくど@間隔尺度}は数値のデータになりますのでデータが取る値に合わせて、整数型（`integer`）、実数型（`numeric`）、日付型（`Date`）のデータ型を用います。  

　整数型（`integer`）を明示的に指定する場合は数字に`L`をつけます。
```{r}
inum <- c(1L, 2L, 1L, 3L, 1L, 4L, 12L)
str(inum)
```
　実数型（`numeric`）は単に数字を並べるだけです。
```{r}
rnum <- c(1, 2, 1, 3.2, 1, 4, 1.2)
str(rnum)
```


#### 比例尺度を扱う {.unnumbered}
　比例尺度\index{ひれいしゃくど@比例尺度}は間隔尺度と同様に整数型（`integer`）や実数型（`numeric`）のデータ型を用います。データの作成方法は間隔尺度と同じですので省略します。


### まとめ
　データ型は扱うデータの尺度水準\index{しゃくどすいじゅん@尺度水準}に応じたものを使うようにすると便利です。**R**を使いこなしていくうちに自然と理解できると思いますが、因子型変数は文字型変数にはない利点があります。  


: 尺度水準と使うデータ型の例

尺度水準 | データの例 | データ型の例
---------|------------|--------------------------------
名義尺度 | 名前、性別、背番号、血液型など | `character` or `factor`
順序尺度 | 着順、ランキング、段階評価など | `orderd`
間隔尺度 | 温度、時刻、日付など           | `integer`, `numeric` or `Date`
比例尺度 | 長さ、重さ、金額など           | `integer` or `numeric`

\newpage

## 要約統計量\index{ようやくとうけいりょう@要約統計量}
　データを分析する前には分析対象となるデータがどのような特徴を持っているか確認しておくことが重要です。この特徴を見るために要約統計量を使います。要約統計量はデータの分布の特徴を表すもので、記述統計量や基本統計量と呼ばれることもあります。


### 平均\index{へいきん@平均}
　算術平均\index{さんじゅつへいきん@算術平均}（相加平均\index{そうかへいきん@相加平均}）は要約統計量の中でよく使われ、下式で求められます。
<!-- $$\bar{x} = \frac{x_1 + x_2 + \cdots + x_n}{n} = \frac{1}{n} \sum_{i = 1}^n x_i$$ -->

\begin{align}
  \bar{x} = \frac{x_1 + x_2 + \cdots + x_n}{n} = \frac{1}{n} \sum_{i = 1}^n x_i (\#eq:arithmetic-mean)
\end{align}

　算術平均以外にも幾何平均\index{きかへいきん@幾何平均}（相乗平均\index{そうじょうへいきん@相乗平均}）や
<!-- $$\sqrt[n]{x_1 \times x_2 \times \cdots \times x_n} = \sqrt[n]{\prod_{i = 1}^n x_i}$$ -->
\begin{align}
  \sqrt[n]{x_1 \times x_2 \times \cdots \times x_n} = \sqrt[n]{\prod_{i = 1}^n x_i} (\#eq:geometric-mean)
\end{align}

　値の下位・上位を任意の割合で除いてから平均（算術平均）を求めるトリム平均\index{トリムへいきん@トリム平均}（刈込み平均・調整平均）という平均もあります。トリム平均は異常値や外れ値の影響を排除して平均を求めたい場合に利用されます。例えば体操競技では極端な点数を出す審査員の影響を排除するために使われています。  

　平均といってもこのように様々な求め方がありますので、実際に**R**を使ってこれらの平均を求めてみます。  


#### 算術平均\index{さんじゅつへいきん@算術平均} {.unnumbered}
　式\@ref(eq:arithmetic-mean)の算術平均は`mean()`関数で求めることができます。最初に平均の計算対象となるデータ（変数）を`c()`関数で作成します。`c()`関数はベクトル型の変数を作成する関数です。

```{r}
x <- c(1, 3, 3, 5, 7)
```

`x`は値を代入（格納）する変数、`<-`は代入演算子[^21]です。代入結果を確認するには代入した変数名（`x`）を実行します。

[^21]: **R**では代入に`=`を使わないようにしてください

```{r}
x
```

　算出平均は`mean()`関数に計算対象となる`x`を指定して実行します。

```{r}
mean(x)
```


#### トリム平均\index{トリムへいきん@トリム平均} {.unnumbered}
　トリム平均は算術平均のコードに引数`trim`を指定するだけです。引数`trim`は計算対象外にする割合を指定するオプションです。今回は五つのデータから最小値・最大値の二つを除いてトリム平均を求めますので$\frac{2}{5} = 0.2$を指定します。

```{r}
mean(x, trim = 0.2)
```

　関数に指定できるオプションの引数を確認した場合場`?`に続いて関数名を`()`付きで打ち込んで実行してください。ヘルプが表示されます。

```{r, eval=FALSE}
?mean()
```


#### 幾何平均\index{きかへいきん@幾何平均} {.unnumbered}
　式\@ref(eq:geometric-mean)の幾何平均（相乗平均）を求めるにはパッケージを追加インストールする必要があります。幾何平均を求める関数を定義しているパッケージは複数ありますが、ここでは**`psych`**パッケージをインストールして使います。なお、インストールに際してはインターネット接続が必要です。パッケージを使えるようにするための手順は下記の通りです。

1. パッケージをインストールする
1. パッケージを読み込む

　パッケージのインストールは`install.packages()`関数を用います。`install.packages()`関数を実行すると環境によってはCRANミラーサイトの選択を促される場合があります。その場合は、最も近い地域のミラーサイトを選択してください。なお、パッケージのインストールは一度行えば次に使う場合のインストールは不要です。

```{r, eval=FALSE}
install.packages("psych")
```

　インストールが完了しましたら`library()`関数を使ってパッケージを読み込みます。

```{r, eval=FALSE}
library(psych)
```

　使用している環境によっては他のパッケージの関数をマスクしているなどのメッセージが出力されますが、今は気にする必要ありません。  

　これで**`psych`**パッケージを使う準備が整いましたので、`geometric.mean()`関数で幾何平均を求めます。

```{r}
geometric.mean(x)
```

　インストールしたパッケージの関数を使う場合、どのパッケージの関数を使っているかを明示的に示すために下記のように`::`演算子（名前空間へのアクセス演算子）でパッケージ名と関数名をつなげて記述することもできます。

```{r}
psych::geometric.mean(x)
```

　この表記方法については賛否ありますが、どのパッケージの関数を使っているかが分かりやすいので本書ではこの記述方法を用います。  

\newpage

### コラム {.unnumbered}
::: {.info-box data-latex="{なぜパッケージを使うのか？}"}
　幾何平均を求めるために`psych`パッケージを利用しましたが、**R**には総積（$x_1 \times x_2 \times \cdots \times x_n$）を求める`prod()`関数と累乗根（$x^{\frac{1}{n}}$）を求めるべき乗演算子（`^`）がありますので、これを組み合わせれば幾何平均を求めることが可能です。

```{r}
prod(x) ^ (1 / length(x))
```

　`length()`関数は変数`x`の長さ（変数`x`の中にある値の個数）を求める関数です。  

　幾何平均は全ての値を`prod()`関数で乗算しますが、データの数が多い場合やデータの値が大きい（または、小さい）場合には`prod()`関数がオーバーフロー（または、アンダーフロー）を起こしてしまうことがあります。例えば、$1$から$200$までを乗算するとオーバーフローを起こします。


```{r}
prod(c(1:200))
```

　一方、`geometric.mean()`関数はフロー対策が施されていますのでオーバーフローを起こすことなく幾何平均を求めることができます。

```{r}
psych::geometric.mean(c(1:200))
```

　このように既にパッケージで提供されている関数があれば、自分でコードを組むよりはパッケージを導入した方が早くて確実です（ここでの本来の目的は幾何平均を求めることでなくデータの特徴を掴むことです）。特に**CRAN**に登録されているパッケージは審査が行われていますので、使わないよりは使った方が確実に目的を達成しやすくなります。**R**には先人の知恵が結集していますので、車輪の再発明に挑戦するより先人の知恵を活用する方をおすゝめします。
:::

\newpage

### 分散\index{ぶんさん@分散}・標準偏差\index{ひょうじゅんへんさ@標準偏差}
　データの散らばり具合を見るには分散・標準偏差がよく使われます。例えば、以下の`x`と`y`が取る値の範囲は同一ですが、同じ散らばり具合と言えるでしょうか？

```{r}
x <- c(1, 5, 5, 5, 9)
range(x)
y <- c(1, 1, 5, 9, 9)
range(y)
```

　散らばり具合を見るためにデータの個々の値と平均値との差の二乗の算術平均を分散（標本分散$s^2$）、

<!-- $$s^2 = \frac{1}{n} \sum_{i = 1}^n (x_i - \bar{x})^2$$￥ -->
<!-- $$s = \sqrt{s^2} = \sqrt{\frac{1}{n} \sum_{i = 1}^n (x_i - \bar{x})^2}$$ -->
\begin{align}
  s^2 = \frac{1}{n} \sum_{i = 1}^n (x_i - \bar{x})^2 (\#eq:variance)
\end{align}

　単位を戻すために分散の平方根をとったものを標準偏差（標本標準偏差$s$）と呼びます。

\begin{align}
  s = \sqrt{s^2} = \sqrt{\frac{1}{n} \sum_{i = 1}^n (x_i - \bar{x})^2} (\#eq:standatd-deviation)
\end{align}

　しかし、**R**にはこの標本分散（$s^2$）を求める関数が用意されていません。代わりに不偏分散（$\hat{\sigma}^2$）\index{ふへんぶんさん@不偏分散}を求める`var()`関数が用意されています。

<!-- $$\hat{\sigma}^2 = \frac{1}{n - 1} \sum_{i = 1}^n (x_i - \bar{x})^2 = var(x)$$ -->
\begin{align}
  \hat{\sigma}^2 &= \frac{1}{n - 1} \sum_{i = 1}^n (x_i - \bar{x})^2 (\#eq:var) \\
  &= var(x) \notag
\end{align}

　式\@ref(eq:variance)\@ref(eq:var)から標本分散（$s^2$）は`var()`関数を用いると

<!-- $$s^2 = \frac{n - 1}{n}\hat{\sigma}^2$$ -->
\begin{align}
  s^2 &= \frac{n - 1}{n}\hat{\sigma}^2 (\#eq:variance-var) \\
  &= \frac{length(x) - 1}{length(x)} \times var(x) \notag
\end{align}

　のように求めることができます。標本標準偏差（$s$）は式\@ref(eq:variance-var)の平方根を取ればいいこともわかります。  

　同じ値の範囲を撮っている`x`と`y`の標準偏差を求めると`x`の方が散らばり具合が狭いことが分かります。
```{r}
sqrt(((length(x) - 1) / length(x)) * var(x))
```

```{r}
sqrt(((length(y) - 1) / length(y)) * var(y))
```

::: {.hint-box data-latex=""}
不偏分散\index{ふへんぶんさん@不偏分散}は母分散（$\sigma^2$）の不偏推定量（$\hat{\sigma}^2$）で、不偏標本分散\index{ふへんひょうほんぶんさん@不偏標本分散}と呼ばれることもあります。母分散は未知の値ですので、標本からの不偏推定量で代用しています。
:::

\newpage

### モーメント\index{モーメント@モーメント}
　本節の内容はデータ分析ではあまり使いませんので読み飛ばして頂いて構いません。

　平均\index{へいきん@平均}（分布の重心）と分散\index{ぶんさん@分散}（分布の広がり）は、歪度\index{わいど@歪度}（分布の左右非対称度合い）、尖度\index{せんど@尖度}（分布の峰の尖り度合い）を含めて「モーメントから求められる要約統計量\index{ようやくとうけいりょう@要約統計量}」と呼ぶことがあります。

　$n$個のデータの平均を

<!-- $$\bar{x} = \frac{1}{n}\sum_{i = 1}^{n}x_i$$ -->
\begin{align}
  \bar{x} = \frac{1}{n}\sum_{i = 1}^{n}x_i (\#eq:moment1)
\end{align}

　とした場合、平均まわりの$m$次の中央モーメント$\bar{x}_m$を

<!-- $$\bar{x}_m = \frac{1}{n}\sum_{i = 1}^{n}(x_i - \bar{x})^m　　(m = 2, 3, 4)$$ -->
\begin{align}
  \bar{x}_m = \frac{1}{n}\sum_{i = 1}^{n}(x_i - \bar{x})^m　　(m = 2, 3, 4) (\#eq:moment)
\end{align}

　と定義します。$m = 2$の場合、

<!-- $$\bar{x}_2 = \frac{1}{n}\sum_{i = 1}^{n}(x_i - \bar{x})^2 = s^2$$ -->
\begin{align}
  \bar{x}_2 = \frac{1}{n}\sum_{i = 1}^{n}(x_i - \bar{x})^2 = s^2 (\#eq:moment2)
\end{align}

　となりますので、$\bar{x}_2$は分散$s^2$であることがわかります。  
　$m = 3$の場合、

<!-- $$\bar{x}_3 = \frac{1}{n}\sum_{i = 1}^{n}(x_i - \bar{x})^3$$ -->
\begin{align}
  \bar{x}_3 = \frac{1}{n}\sum_{i = 1}^{n}(x_i - \bar{x})^3 (\#eq:moment3)
\end{align}

　となり、これを標準偏差の三乗（$s^3$）で割ったもの

<!-- $$\gamma_1 = \frac{\bar{x}_3}{s^3}$$ -->
\begin{align}
  \gamma_1 = \frac{\bar{x}_3}{s^3} (\#eq:skewness)
\end{align}

　を歪度（$\gamma_1$）と呼びます。  
　$m = 4$の場合、

<!-- $$\bar{x}_4 = \frac{1}{n}\sum_{i = 1}^{n}(x_i - \bar{x})^4$$ -->
\begin{align}
  \bar{x}_4 = \frac{1}{n}\sum_{i = 1}^{n}(x_i - \bar{x})^4  (\#eq:moment4)
\end{align}

　となり、これを標準偏差の四乗、または、分散の二乗（$s^4$）で割ったもの

<!-- $$\gamma_2 = \frac{\bar{x}_4}{s^4}$$ -->
\begin{align}
  \gamma_2 = \frac{\bar{x}_4}{s^4} (\#eq:kurtosise)
\end{align}

<!-- \begin{align} -->
<!--   \gamma_2 &= \frac{\bar{x}_4}{s^4} (\#eq:kurtosis) -->
<!-- \end{align} -->

　を尖度（$\gamma_2$）と呼びます。

　歪度や尖度を求める関数は標準では用意されていませんので**`e1071`**パッケージ[@R-e1071]\index{Package e1071}を用います。

```{r, eval=FALSE}
install.packages("e1071")
library(e1071)
```


#### 歪度\index{わいど@歪度} {.unnumbered}
　歪度はデータ分布の左右対象度合いです。左右対象となるデータ分布であれば$0$、右に歪んでいれば正の値を、左に歪んでいれば負の値を取ります。例えば下図のような分布では

```{r, echo=FALSE, fig.cap="正規分布に近い分布"}
set.seed(200)
x <- rnorm(10000)
hist(x, xlab = "", ylab = "", main = "", axes =FALSE)
```

```{r}
e1071::skewness(x)
```

　とゼロに近い値となります。次に下図のような分布では

```{r, echo=FALSE, fig.cap="右に歪んだ分布（左に偏った分布）"}
set.seed(200)
x <- rchisq(10000, df = 5)
hist(x, xlab = "", ylab = "", main = "", axes =FALSE)
```

```{r}
e1071::skewness(x)
```

　正の値をとります。上図とは逆の分布では

```{r, echo=FALSE, fig.cap="左に歪んだ分布（右に偏った分布）"}
set.seed(200)
x <- 30 - rchisq(10000, df = 5)
hist(x, xlab = "", ylab = "", main = "", axes =FALSE)
```

```{r}
e1071::skewness(x)
```

　負の値をとります。


#### 尖度\index{せんど@尖度} {.unnumbered}
　尖度はデータ分布の尖り具合です。標準正規分布と等しければ$0$、標準正規分布より尖ったt分布のような分布では正の値、広がった分布であれば負の値をとります。

```{r, echo=FALSE, fig.cap="正規分布に近い分布"}
set.seed(300)
x <- rnorm(50000)
hist(x, xlab = "", ylab = "", main = "", axes =FALSE)
```

```{r}
e1071::kurtosis(x)
```

```{r, echo=FALSE, fig.cap="中心部が高く幅の狭い尖った分布"}
set.seed(300)
x <- rt(50000, df = 10)
hist(x, xlab = "", ylab = "", main = "", axes =FALSE)
```

```{r}
e1071::kurtosis(x)
```

```{r, echo=FALSE, fig.cap="中心部が低く横に広がった分布"}
set.seed(300)
x <- rnorm(50, sd = 5)
hist(x, xlab = "", ylab = "", main = "", axes =FALSE)
```

```{r}
e1071::kurtosis(x)
```

　  

::: {.hint-box data-latex=""}
　本項で用いたグラフ（ヒストグラム）は棒グラフとは似て非なるグラフです。ヒストグラムは、

> 底辺の長さが級の幅（階級幅）に等しく、その面積が級（階級）の度数に比例する〈近接する〉長方形からなる度数分布のグラフ  

と定義されており、面積に意味があります。級の幅（階級幅）の決め方は任意で必ずしも一定幅である必要はありません。級（階級）の幅が一定幅でなく、任意の幅が混在している状況では特に面積がもっている意味が重要になります。  
:::

\newpage

### 中央値\index{ちゅうおうち@中央値}
　平均値や分散・標準偏差はデータの分布が平均値を中心に左右対象になっているような場合は有用な統計量ですが、データの分布が大きく歪んでいる対象に対しては適した統計量とは言えません。このような場合、平均値の代わりに中央値（中位数）や最頻値、分散・標準偏差に代わり範囲・分位範囲（分位値）を用います。これらの統計量はデータを順に並べたときの位置を用いますので、データの分布に影響されることが少ないロバストネス（頑健性の高い）な統計量です。  

　中央値は文字通り中央（真ん中）に位置する値です。データを小さい順に並べて真ん中に位置する値で、`median()`関数を使って求めます。データが順番に並んでいなくても`median()`関数内でソート処理が行われますので並べ直す必要はありません。
```{r}
x <- c(1, 3, 9, 5, 7)
median(x)
```

　データの長さ（値の数）が奇数の場合は、単純に中央の値（上記の場合は$`r sort(x)`$なので中央に位置する$`r median(x)`$）を返しますが、データの長さ偶数の場合は中央に近い両側の値の平均値（相加平均）を返します。
```{r}
x <- c(1, 3, 5, 9, 7, 6)
median(x)
```

　例えば、上記のようにデータの長さが偶数（$`r length(x)`$）で、ソートすると$`r sort(x)`$となるデータですので、中央に最も近い$`r sort(x)[((length(x) + 1L) %/% 2L) + 0L:1L]`$の平均値を中央値としています。  

　中央値と平均値を比較すると中央値がデータの分布に影響されにくい（ロバストネスな）ことが分かります。
```{r}
x <- c(1, 3, 5, 9, 7)
```

```{r}
median(x)                    # 中央値
mean(x)                      # 平均値
```

```{r}
y <- c(1, 3, 5, 9, 28)
```

```{r}
median(y)                    # 中央値（大きい値には引っ張られない）
mean(y)                      # 平均値（大きい値に引っ張られている）
```


### 範囲\index{はんい@範囲}
　前述の`x`と`y`は、中央値で見る限りと同じ特徴を持つデータとなってしまいます。ただ、この結論はいささか不合理ですので、データのばらつきを範囲（レンジ）で見てみます。範囲を求めるには、その名の通りの`range()`関数を用います。
```{r}
x
range(x)
y
range(y)
```

　範囲でみると`y`の方が`x`よりばらついていることが分かります。  

　`range()`関数は最小値と最大値を一度に取得しています。最小値は`min()`関数、最大値は`max()`関数で求められますので、`range()`関数は以下のように処理をしていることが分かります。
```{r}
c(min(x), max(x))
```

　最小値から最大値の幅を求めたい場合には`min()`関数と`max()`関数を用いるよりは`diff()`関数を用いた方が簡単です。
```{r}
diff(range(x))
diff(range(y))
```


### 四分位数\index{しぶんいすう@四分位数}・四分位範囲\index{しぶんいはんい@四分位範囲}
　中央値は中位数とも呼ばれデータの全体を半分にした位置にあるデータです。さらに細かく全体を四分の一にしたの位置にあるデータを四分位数と呼びます。小さい方から見て最初の四分の一にした位置にある値を第一四分位数（$25\%$点、$Q_1$）、次の四分の一にした位置にある値を第二四分位数（$50\%$点、$Q_2$）、次の四分の一にした位置にある値を第三四分位数（$75\%$点、$Q_3$）といいます。第二四分位数（$50\%$点、$Q_2$）は中央値（中位数）と同じです。  

　四分位数にも範囲があり、四分位範囲（$IQR$, interquartile range）と呼ばれ以下のように定義されます、

<!-- $$IQR = Q_3 - Q_1$$ -->
\begin{align}
  IQR = Q_3 - Q_1 (\#eq:IQR)
\end{align}

　四分位数は`quantile()`関数で求めることができます。オプションの引数を指定しなければ第一〜第三四分位数に加えて最小値（$0\%\mbox{点}$）・最大値（$100\%\mbox{点}$）を加えた五つの値が返ってきます。
```{r}
quantile(x)
```

　任意の四分位数を求めたい場合は引数`prob`を指定します。`prob`は$0$〜$1$の間で指定してください。
```{r}
quantile(x, prob = 0.25)
```

　複数の四分位数を同時に求めことも可能です。
```{r}
quantile(x, prob = c(0.25, 0.75))
```

　四分位範囲（$IQR$）を求める場合は`IQR()`関数が便利です。
```{r}
IQR(x)
```


### 最頻値\index{さいひんち@最頻値}
　最頻値（モード）とは文字通り、最も頻繁に出てくる値のことです。例えば、以下の`x`と`y`は、平均値・中央値・範囲は全て同じ値になるデータです。
```{r}
x <- c(1, 1, 3, 5, 9)
y <- c(1, 3, 3, 3, 9)
```
```{r, echo=FALSE}
data.frame(`平均値` = c(mean(x), mean(y)),
           `中央値` = c(median(x), median(y)),
           `範囲` = c(diff(range(x)), diff(range(y))),
           row.names = c("x", "y"))
```

　このようなデータに対して最頻値を用いると平均値・中央値・範囲では見えなかった差異が見える場合があります。最頻値を求める関数は標準では用意されていませんので**`modeest`**パッケージ[@R-modeest]\index{Package modeest}の`modeest::mfv()`関数を用います。
```{r, eval=FALSE}
install.packages("modeest")
library(modeest)
```

```{r}
modeest::mfv(x)
modeest::mfv(y)
```

::: {.tips-box data-latex="{Tips}"}
　`modeest::mfv()`関数の実体は**`statip`**パッケージ[@R-statip]\index{Package statip}で定義されています。
```{r, eval=FALSE}
library(statip)
```

```{r}
statip::mfv(x)
statip::mfv(y)
```
:::

<!-- [^22]: **`modeest`**パッケージをインストールした際に**`statip`**パッケージが自動的にインストールされますので別途インストールは不要です。 -->


\newpage

### まとめ
　標本分散と標本標準偏差を除けば基本的に関数一つで求められます。

: 要約統計量のまとめ

要約統計量    | 表記             | **R**での求め方[^23]
--------------|:----------------:|-------------------------------------------
標本平均      | $\bar{x}$        | `mean(x)`
トリム平均    |                  | `mean(x, trim = t), t = 0 to 0.5`
幾何平均      |                  | `psych::geometric.mean(x)`
不偏分散      | $\hat{\sigma}^2$ | `var(x)`
不偏標本偏差  | $\hat{\sigma}$   | `sd(x)`
標本分散      | $s^2$            | `(length(x) - 1) / length(x) * var(x)`
標本標準偏差  | $s$              | `sqrt((length(x) - 1) / length(x) * var(x))`
歪度          | $\gamma_1$       | `e1071::skewness(x)`
尖度          | $\gamma_2$       | `e1071::kurtosis(x)`
中央値        |                  | `median(x)`
範囲          | $R$[^24]         | `range(x)` or `diff(range(x))`
四分位数      | $Q_n$            | `quantile(x)`
第$n$四分位数 | $Q_n$            | `quantile(x, probs = u), u = 0.25*n, n = 1, 2, 3`[^25]
四分位範囲    | $IQR$            | `IQR(x)`
最頻値        |                  | `modeest::mfv(x)`

[^23]: 引数`x`は計算対象となる数値データが格納されたベクトル型の変数です
[^24]: 重相関計数を意味する場合の方が多いです
[^25]: 引数`probs`はベクトル指定も可能です（例：`probs = c(0.25, 0.75)`）

　`iris`データセットの主な要約統計量をまとめると下表のようになります。最頻値がひとつとは限らない例です。
```{r, echo=FALSE}
iris.mean <- iris %>% 
  dplyr::select(where(is.numeric)) %>% 
  purrr::map_df(mean)

iris.median <- iris %>% 
  dplyr::select(where(is.numeric)) %>% 
  purrr::map_df(median)

iris.mfv <- iris %>% 
  dplyr::select(where(is.numeric)) %>% 
  purrr::map_df(modeest::mfv)

iris.var <- iris %>% 
  dplyr::select(where(is.numeric)) %>% 
  purrr::map_df(var)

iris.sd <- iris %>% 
  dplyr::select(where(is.numeric)) %>% 
  purrr::map_df(sd)

iris.quantile <- iris %>% 
  dplyr::select(where(is.numeric)) %>% 
  purrr::map_df(quantile, prob = c(0, 0.25, 0.75, 1)) %>% 
  t() %>% as.data.frame() %>% 
  dplyr::rename(Sepal.Length = V1, Sepal.Width = V2,
                Petal.Length = V3, Petal.Width = V4)

# iris.iqr <- iris %>% 
#   dplyr::select(where(is.numeric)) %>% 
#   purrr::map_df(IQR)

iris.mean %>% 
  dplyr::bind_rows(iris.median) %>% 
  dplyr::bind_rows(iris.mfv) %>%
  dplyr::bind_rows(iris.var) %>%
  dplyr::bind_rows(iris.sd) %>%
  dplyr::bind_rows(iris.quantile) %>% 
  # dplyr::bind_rows(iris.iqr) %>%
  dplyr::mutate(rowname = c("平均", "中央値", "最頻値1", "最頻値2",
                            "分散", "標準偏差",
                            "最小値", "第1四分位値",
                            "第3四分位値", "最大値")) %>% 
                            # "四分位範囲")) %>% 
  tibble::column_to_rownames() %>% 
  df_print(all = TRUE, caption = "irisデータセットの要約統計量")
```

\newpage

### 演習


#### 演習 `r eqn` {.unnumbered}
　標本分散（$s^2$）と不偏分散（$\hat{\sigma}^2$）の関係式\@ref(eq:variance-var)を用いて以下の二つのデータの標本分散（$s^2$）を求めなさい。

```{r}
x <- c(1, 5, 5, 5, 9)
y <- c(1, 1, 5, 9, 9)
```


```{r, include=FALSE}
eqn <- eqn + 1
```


#### 演習 `r eqn` {.unnumbered}
　欠損値（`NA`）を含む以下のデータの平均値（$\bar{x}$）、不偏分散（$\hat{\sigma}^2$）ならびに標本分散（$s^2$）を求めなさい。

```{r}
z <- c(1, 5, NA, 7, 9)
```

<!-- > 欠損値（`NA`）を含むデータを引数にする場合は、引数`na.rm`を指定します -->

::: {.hint-box data-latex=""}
欠損値（`NA`）を含むデータを引数にする場合は、引数`na.rm`を指定します
:::

```{r, include=FALSE}
eqn <- eqn + 1
```


#### 演習 `r eqn` {.unnumbered}
　`iris`データセットの各変量に対する四分位数を求めなさい。

\newpage

### コラム {.unnumbered}
::: {.info-box data-latex="{英字？ギリシャ文字？}"}
　統計の書籍では様々な統計量を英字（アルファベット）で表記する場合とギリシャ文字で表記する場合があります。英字（アルファベット）で表記されている場合は〈標本〉の統計量、ギリシャ文字で表記されている場合は〈母集団の〉統計量もしくは母集団の推定統計量を意味しています。  

　推定統計量を表記する場合、ハット（ $\hat{}$ ）という記号をつけて区別します。平均と分散・標準偏差を使って整理すると下表のようになります。

: 統計量の表記ルール

統計量         | 平均         | 分散             | 標準偏差       | 備考
---------------|:------------:|:----------------:|:--------------:|-------------
母集団の統計量 | $\mu$        | $\sigma^2$       | $\sigma$       | 神のみぞ知る統計量
（不偏）推定量 | $\hat{\mu}$  | $\hat{\sigma}^2$ | $\hat{\sigma}$ | 標本から母集団を推定した統計量
標本統計量     | $\bar{x}$    | $s^2$            | $s$            | 標本から求める統計量

　ハット（ $\hat{}$ ）を省略している書籍や資料も散見されますので混乱しないように注意してください。詳しくは『統計的方法のしくみ』[@ToukeitekiHouhounoSikumi:jbook]の「3. 母数と統計量の区別」や『統計解析のはなし』[@ToukeiKaisekinoHanashi]の「2. 素人探偵物語」などを参照してください。
:::

\newpage
