## 要約統計量のグラフ化

```{r}
iris %>% 
  dplyr::select(where(is.numeric)) %>% 
  purrr::map_df(fivenum)

iris %>% 
  dplyr::select(where(is.numeric)) %>% 
  purrr::map_df(quantile)

```



## 推定
　前節で扱った要約統計量は与えられたデータに関する特徴を求めるもので一般的には**記述統計**と呼ばれる手法に分類されます。前節には不偏推定量の記述もありますが、こちらは確率変数と確率分布の確率論をベースとした**推測統計**と呼ばれる手法に分類されます。推測統計は大きく統計的推定と統計的仮説検定に二分されます。本節は統計的**推定**の話です。


### 母集団と標本
　母集団とは分析の結果をもって説明したいデータの全体集合です。母集団の全てのデータを調べることができれば前述の記述統計の手法を適用することができますが、大抵の場合、母集団はとてつもなく大きな集団であったり、全数調査が困難[^31]だったりします。
そこで、標本と呼ばれる母集団から抽出した部分集合のデータが示す特徴を用いて母集団の特徴を推測することになります。しかしながら、標本のとり方よってはデータが偏ってしまい母集団の特徴からずれてしまう可能性がありす。そこで、確率論を用いて標本と母集団とのずれ（誤差の大きさ）を評価し信頼度つきで母集団の特徴を推測する推測統計の出番です。

[^31]: 例えばテレビの世帯視聴率のように全世帯のデータを集めるとコスト的に見合わないような調査


### 点推定
　点推定は標本から求められる一つの推定値をもって母集団の特徴となる統計量の推定値とする方法です。例えば、前節で出てきた不偏分散は、まさにこの点推定の結果です。不偏推定値と呼ばれることもあります。

母平均、母分散


### 区間推定
　一方、区間推定は文字通り幅を持たせて母集団の特徴となる統計量を推定する方法です。この幅を信頼区間（CI: Confidence Interval）と呼びます。

母平均、母比率、母分散


母平均の区間推定には大きく以下の二つの方法があります。

* 母分散が既知の場合
* 母分散が未知の場合

通常は




### まとめ


<!-- \newpage -->

### 演習
```{r, include=FALSE}
eqn <- eqn + 1
```

#### 演習 `r eqn` {.unnumbered}

```{r, include=FALSE}
eqn <- eqn + 1
```

#### 演習 `r eqn` {.unnumbered}

```{r, include=FALSE}
eqn <- eqn + 1
```

#### 演習 `r eqn` {.unnumbered}

